臺灣桃園地方法院刑事判決　　　　　　100年度訴字第515號
公　訴　人　臺灣桃園地方法院檢察署檢察官
被　　　告　周惠女
指定辯護人　公設辯護人 彭詩雯
上列被告因偽造有價證券案件，經檢察官提起公訴（100 年度偵
字第4284號），本院判決如下：
    主    文
周惠女意圖供行使之用，而偽造有價證券，處有期徒刑貳年。緩
刑伍年。未扣案如附表所示本票壹紙上偽造之共同發票人「王正
盤」印文壹枚沒收。
    事    實
一、周惠女係址設桃園縣中壢市○○路191 號1 樓之雅苑商務旅
    館（下稱雅苑旅館）實際負責人，王宥馭（原名王正盤）為
    該旅館之名義負責人，並受僱擔任旅館經理。周惠女因積欠
    謝彩清新臺幣（下同）695 萬元無力清償，為擔保該筆債務
    ，於民國95年4 月15日，在雅苑旅館辦公室內，以周惠女及
    雅苑旅館之名義簽發1 紙發票日為95年4 月15日、到期日為
    96年8 月14日、本票號碼092314號、面額700 萬元之本票1
    紙交付謝彩清，惟經謝彩清查知雅苑旅館之負責人為王宥馭
    ，而非周惠女，故要求雅苑旅館名義負責人亦應共同擔保該
    債務，詎周惠女明知王宥馭並未同意簽發本票予謝彩清，竟
    基於意圖供行使之用而偽造有價證券之犯意，未經王宥馭之
    授權，擅自持王宥馭所交付用於辦理勞健保等用途之「王正
    盤」印章1 枚，於上開時、地，在上開本票發票人欄位盜蓋
    「王正盤」之印文，以示「王正盤」為共同發票人而偽造上
    開本票，再將本票交付予謝彩清而行使之。嗣謝彩清持上開
    本票向本院聲請本票裁定強制執行，經本院以98年度司票字
    第6066號裁定予以准許，王宥馭收受上開本票裁定後，始知
    上情。
二、案經王宥馭訴由臺灣桃園地方法院檢察署檢察官偵查起訴。
    理    由
壹、程序方面：
一、按被告以外之人於審判外之言詞或書面陳述，除法律有規定
    者外，不得作為證據，刑事訴訟法第159 條第1 項定有明文
    。又被告以外之人於檢察事務官、司法警察官或司法警察調
    查中所為之陳述，未經被告於審判期日踐行詰問之程式，性
    質上屬於傳聞證據，依同法第159 條之2 規定，該陳述除具
    有較可信之特別情況及為證明犯罪事實存否所必要者外，不
    具有證據能力；所謂「具有較可信之特別情況」，應係指該
    被告以外之人於檢察事務官、司法警察官或司法警察調查中
    所為之陳述，與審判中不符，而其先前之陳述，從客觀上之
    環境或條件等情況加以觀察，有足以取代審判中經反對詰問
    之可信性保證者而言（最高法院96年度台上字第5979號判決
    要旨參照）。經查：證人王宥馭99年3 月15日、99年4 月12
    日於檢察事務官調查中之陳述，之於被告而言，均屬被告以
    外之人於審判外之陳述，屬傳聞證據，且被告及其辯護人已
    就證人王宥馭上開供述之證據能力表示爭執（見本院審訴卷
    第19頁），本院審酌上開證人已於本院審理時傳訊後進行詰
    問，其證詞經供前具結而取得證據能力得作為本案之證據，
    復核其證述內容與警詢及偵查中並無二致，依前開意旨，證
    人王宥馭於偵查中未具結之證述應無證據能力。
二、按被告以外之人（包括證人、鑑定人、告訴人、被害人及共
    同被告等）於審判外之陳述雖不符刑事訴訟法第159條之1至
    之4等4條之規定，而經當事人於審判程序同意作為證據，法
    院審酌該言詞陳述或書面陳述作成時之情況，認為適當者，
    亦得為證據；當事人、代理人或辯護人於法院調查證據時，
    知有刑事訴訟法第159條第1項不得為證據之情形，而未於言
    詞辯論終結前聲明異議者，視為有前項之同意，同法第159
    條之5 定有明文。立法意旨在於傳聞證據未經當事人之反對
    詰問予以核實，原則上先予排除。惟若當事人已放棄反對詰
    問權，於審判程序中表明同意該等傳聞證據可作為證據；或
    於言詞辯論終結前未聲明異議，基於尊重當事人對傳聞證據
    之處分權，及證據資料愈豐富，愈有助於真實發見之理念，
    且強化言詞辯論主義，使訴訟程序得以順暢進行，上開傳聞
    證據亦均具有證據能力。查本件除前述外，下列所引用之被
    告以外告及其辯護人均於本院準備程序時表示無意見（見本
    院審訴卷第19頁），且迄至言詞辯論終結前未再聲明異議，
    而本院審酌上開供述或非供述等證據資料製作時之情況，無
    不當取供及證明力明顯過低之瑕疵，認以之作為證據應屬適
    當，故揆諸前開規定，認前揭證據資料應有證據能力。
貳、實體方面：
一、訊據被告周惠女固坦承系爭本票上之「王正盤」印文係其所
    蓋用，惟矢口否認有何偽造有價證券之犯行，辯稱：系爭本
    票僅為債權憑證，並未要求告訴人王宥馭因此承擔債務，且
    告訴人擔任雅苑旅館之名義負責人，每月另支領1 萬5,000
    元之薪資，此應為概括授權之範圍云云；本院公設辯護人則
    以：告訴人擔任雅苑旅館之名義負責人，授權被告使用印章
    ，以告訴人多年從事旅館業務之經驗，當知旅館營運難免有
    薪資發放、更新設備、重新裝修、爭取執照核發等金融活動
    ，更可能因而產生債務、負擔責任之風險，是告訴人應係概
    括授權與被告使用其名義於雅苑旅館之經營云云。經查：
（一）被告為雅苑旅館之實際負責人，告訴人則為名義負責人，
      被告於94年間起即陸續向謝彩清借款，嗣因無力償還，經
      謝彩清催討後，被告於95年4 月15日，在雅苑旅館辦公室
      內，以其本人名義簽發1 紙發票日為95年4 月15日、到期
      日為96年8 月14日、本票號碼092314號、面額700 萬元之
      本票，惟經謝彩清要求雅苑旅館名義負責人應共同擔保該
      債務，周惠女即持王宥馭所交付用於辦理勞健保等用途之
      「王正盤」印章1 枚，在上開本票發票人欄位蓋用「王正
      盤」之印文，再將本票交付予謝彩清而行使之，嗣謝彩清
      並持上開本票向本院聲請本票裁定強制執行，經本院以98
      年度司票字第6066號裁定予以准許等情，業據被告陳明在
      卷，亦經證人即告訴人王宥馭陳明指訴綦詳，且經證人謝
      彩清於本院審理時證述明確，並有本院97年度壢簡字第
      907 號民事簡易判決及民事判決確定證明書、法務部票據
      信用資訊連結作業、稅務電子閘門財產所得調件明細表、
      本院97年度司促字第23773 號支付命令、民事支付命令聲
      請、支付命令確定證明書、97司票字第6066號民事裁定、
      本票影本、民事裁定確定證明書、桃園縣政府檢附之雅苑
      商務旅館營利事業登記相關資料暨商業登記抄本、安泰商
      業銀行西壢分行檢附之雅苑商務旅館之開戶及變更印鑑相
      關資料（見99年度他字第1583卷第5-9 頁、第21-24 頁、
      第40-46 頁、第47-5 3頁、本院卷第6-10頁）各1 份在卷
      可稽，堪任屬實。
（二）訊據被告於偵查初訊時陳稱：伊有拿告訴人的印章蓋在本
      票上，沒有經過告訴人的同意云云（見99年度他字第1583
      號卷第17頁），嗣後則改稱：要蓋的時候有跟他講，因為
      他是經理，所以我一定會跟他講等語（見100 年度偵字第
      4284號卷第5 頁）；嗣於本院準備程序則改稱：95年4 月
      15 日 蓋章時，那天大家都有上班，蓋章時告訴人有在場
      ，但我不記得是告訴人還是謝彩清蓋的章云云（見本院審
      訴卷第18頁背面），嗣於本院審理時則稱：當時作什麼都
      是用告訴人這個章，我有問告訴人是否同意，這個章平常
      我們都有在用，告訴人當時答稱可以云云（見本院卷第26
      頁背面），則對於上開本票簽發時，告訴人是否在場？有
      無同意等節，被告前後所述顯不一致，已難採信，且參諸
      證人即告訴人於本院審理中具結證稱：本件本票上的章是
      被告申請我當雅苑商務負責人時，由被告去刻的，我當時
      跟他說是可以做為勞健保使用，僅在雅苑商務旅館相關勞
      健保申報使用範圍內，授權予被告使用，本件本票發票過
      程伊並沒有親自見聞或參與等語（見本院卷第27-28 頁）
      ，另證人謝彩清於本院審理中則證稱：簽發本票時，告訴
      人沒有在場，我也沒有看到有人知會告訴人，我要求被告
      簽發上開本票，係被告向我調現的保證票，若被告未還錢
      ，我就可以拿這張保證票去追訴，因被告為雅苑旅館之負
      責人，後來我發現雅苑旅館負責人換人後，我才要求加蓋
      負責人的章，我要求雅苑旅館也要擔保，王正盤的章是保
      證的意思等語（見本院卷第32頁背面至第35頁），是足證
      上開本票簽發之際，告訴人並未在場，亦未有人告知告訴
      人，並徵得其同意後簽發，且因斯時被告積欠證人謝彩清
      之債務，證人謝彩清為求能順利取得被告之還款，故要求
      被告以雅苑旅館提供擔保，又告訴人為雅苑旅館之名義負
      責人，故亦需一同負擔保之責，綜上，顯見被告於蓋用告
      訴人之印章時，並未取得告訴人之同意，且蓋用告訴人之
      印章於本票上，其本質上已含有擔保之意思，被告上開所
      辯，顯不足採。
（三）按刑法上之偽造有價證券，以無權簽發之人冒用他人名義
      簽發為要件，如果行為人基於本人之授權，或其他原因有
      權簽發者，則與無權之偽造行為不同。其授權行為之方式
      ，固不論是書面或口頭，明示或默示為之，均無不可。但
      有無經本人之授權，係以簽發當時之情形而定，如簽發當
      時未獲授權，縱本人事後不予追究，於其已成立之罪名，
      並無影響；亦即，偽造有價證券罪為即成犯，不因被害人
      之事後追認，而能阻卻犯罪之成立（最高法院87年度臺上
      字第2830號、69年度臺上字第1922號判決意旨參照）。經
      訊之證人即雅苑旅館之會計陳妙茹於本院審理中具結證稱
      ：95、96年間擔任雅苑旅館的會計，當時實際負責人是被
      告，名義上則是告訴人，會使用告訴人的名字是用在關於
      勞、健保的聲請、請款等事項，雅苑旅館使用的票據則是
      以被告的女兒吳瓊芳之名義所簽立，除此之外，並無其他
      個人或雅苑旅館之名義發票，因雅苑旅館沒有自己名義的
      支票，在伊任職期間內，亦未曾出過以雅苑旅館加告訴人
      、被告名義的票據，亦未曾開過本票等語（見本院卷100
      年11月22日審理筆錄第2-10頁），核與證人王宥馭所述：
      印章僅在雅苑商務旅館相關勞健保申報使用範圍內，授權
      予被告使用，雅苑旅館的支票是被告女兒吳瓊芳的名字，
      未曾見過伊的名字蓋用在雅苑旅館的支票上等語（見本院
      卷第28頁背面至第29頁），大致相符，即屬可信。且依票
      據法第5 條第1 項規定：在票據上簽名者，依票據所載文
      義負責。告訴人既係雅苑旅館名義負責人，在本票上蓋上
      雅苑旅館之大小章，雅苑旅館及告訴人即應負票據付款責
      任，被告曾為雅苑旅館之負責人，且亦多次使用票據支付
      廠商貨款或向證人謝彩清借款，自難諉為不知，被告徒以
      告訴人額外支領1 萬5,000 元之薪資，理因擔負公司之民
      、刑事責任云云為辯，自不可採。且雅苑旅館營業範圍所
      使用之票據為被告之女吳瓊芳名義之支票，被告以告訴人
      名義蓋用本票，顯非出於雅苑旅館營業之所需，又簽發商
      業本票，並無銀行紀錄可追查，亦無控管管道，風險較大
      ，而被告先前並無徵詢告訴人同意以公司名義而簽發上開
      本票，業如前述，是被告蓋用告訴人之印章簽發本票，顯
      已逸脫告訴人之授權範圍，益徵被告確未經告訴人之同意
      ，逾越授權範圍而簽發票據甚明，被告上揭所辯，尚有未
      合，不足採納。此外，並有卷附偽造之本票影本、本院簡
      易庭97年度司票字第6066號民事裁定、97年度壢簡字第90
      7 號民事判決暨確定證明書、法務部戶役政查詢資料、桃
      園縣政府工商發展處商業登記抄本等在卷可資佐證，足認
      被告確有偽造上開本票之事實甚明，本件事證明確，被告
      犯行堪以認定，自應依法論科。
二、論罪科刑：
（一）被告行為後，刑法及刑法施行法部分條文業經修正公布，
      並於95年7 月1 日施行。修正後刑法第2 條第1 項之規定
      ，係規範行為後法律變更所生新舊法律比較適用之準據法
      ，於修正後刑法施行後，應適用修正後刑法第2 條第1 項
      規定之「從舊從輕」之原則為比較；修正後刑法第2 條第
      1 項係採「從舊從輕」原則，適用最有利於行為人之法律
      。既曰法律，自較刑之範圍為廣；除法律有特別規定者（
      如修正後刑法第2 條第2 項非拘束人身自由之保安處分適
      用裁判時法，修正後刑法施行法第9 條之3 規定之情形）
      ，應依其規定；或事關執行之緩刑之宣告，或犯罪在刑法
      修正施行前，自首在刑法施行後之自首部分，或程序之規
      定（程序從新，如刑法第40條沒收宣告之程序規定），應
      適用裁判時之修正後刑法之規定外；依修正後刑法第2 條
      第1 項比較時，應就「罪、刑」有關之共犯、未遂犯、連
      續犯、牽連犯、結合犯以及累犯加重、自首減輕暨其他法
      定加減原因（如身分加減）與加減例等一切情形，綜其全
      部之結果而為比較後，不能割裂而分別適用有利益之條文
      （參照最高法院95年5 月23日刑事庭第8 次會議決議）。
      經查：修正前刑法第33條第5 款規定「罰金：（銀元）1
      元以上」，復依罰金罰鍰提高標準條例第1 條前段規定提
      高為10倍，折算新臺幣為30元；修正後刑法第33條第5 款
      規定「罰金：新臺幣1 元以上，以百元計算之」；刑法分
      則各條文所定之罰金刑，其幣別原為「銀元」，又倘非屬
      72年7 月26日至94年1 月7 日間新增或修正之條文，所定
      罰金數額並依罰金罰鍰提高標準條例第1 條前段規定提高
      為10倍，惟依95年6 月14日修正公布、同年7 月1 日施行
      之中華民國刑法施行法第1 條之1 ：「中華民國94年1 月
      7 日刑法修正施行後，刑法分則編所定罰金之貨幣單位為
      新臺幣。94年1 月7 日刑法修正時，刑法分則編未修正之
      條文定有罰金者，自94年1 月7 日刑法修正施行後，就其
      所定數額提高為30倍。但72年6 月26日至94年1 月7 日新
      增或修正之條文，就其所定數額提高為3 倍」，現行刑法
      中，有關罰金刑最低度刑之規定已有修正，經比較後，以
      舊法有利於被告，自應適用行為時法。
（二）核被告所為，係犯刑法第201 條第1 項之偽造有價證券罪
      ，其盜蓋告訴人印章之行為，為其偽造有價證券之部分行
      為，其偽造前述有價證券後復持以行使，其行使之輕度行
      為為偽造之高度行為所吸收，均不另論罪。又本件偽造共
      同發票人「王正盤」之本票，造成告訴人遭受債權人謝彩
      清追索700 萬元之票款，惟經本院確認該票據債權對於告
      訴人不存在確定，且現已達成和解，為告訴人所是認，並
      有本院97年度壢簡字第907 號民事判決及確定證明書及和
      解書在卷可稽（見99年度他字第1583號卷第5-9 頁、本院
      卷第62頁），是自其行為手段、造成現實之損害非鉅等一
      切犯罪情狀觀之，若宣告處以偽造有價證券罪之法定最低
      刑度即有期徒刑3 年，猶嫌過苛，情輕法重，在客觀上尚
      足以引起一般同情，爰依刑法第59條之規定，酌量減輕其
      刑。
（三）爰審酌被告無犯罪前科，有臺灣高等法院被告前案紀錄表
      在卷可考，其犯罪動機係因經商周轉不靈，復遭證人謝彩
      清催討借款，急需提供證人謝彩清擔保，始以告訴人名義
      共同簽發上開本票，惟所為足以妨害金融秩序，並生損害
      於告訴人，面額高達700 萬元，惟今已與告訴人達成和解
      ，有和解書一紙在卷可憑，及其教育程度、智識、犯後態
      度等一切情狀，量處如主文所示之刑，公訴人求處有期徒
      刑3 年6 月，顯屬過重，併此敘明。
（四）被告前未曾因故意犯罪受有期徒刑以上刑之宣告，有臺灣
      高等法院被告前案紀錄表佐卷可考，其因一時失慮致罹刑
      典，然已坦承犯行，知所悔悟，並與告訴人達成和解，經
      此偵審教訓，當知所警惕，而無再犯之虞，本院認所宣告
      之刑以暫不執行為適當，併依裁判時之刑法第74條第1 項
      第1 款之規定，宣告緩刑5 年，用啟自新。
（五）沒收：復按偽造之有價證券，不問屬於犯人與否沒收之，
      刑法第205 條定有明文。又票據之偽造或票據上簽名之偽
      造，不影響於真正簽名之效力，票據法第15條定有明文。
      是關於2 人以上為共同發票人之有價證券，如僅其中部分
      共同發票人係偽造，因對於真正發票人部分仍屬有效，雖
      不得將該有價證券之本體宣告沒收，致影響合法執票人對
      於真正發票人之票據權利，然此時仍應依上開刑法第20 5
      條規定，將偽造發票人之部分宣告沒收，始為適法（最高
      法院84年度台上字第1550號判例、96年度台上字第99號判
      決參照）。而本件本票，被告及雅苑旅館為發票人部分既
      係真正，僅告訴人為發票人部分之本票係偽造，則僅沒收
      「王正盤」為發票人部分之有價證券即足。
據上論斷，依刑事訴訟法第299 條第1 項前段，刑法第2 條第1
項前段、第201 條第1 項、第205 條、第59條、第74條第1 項第
1 款，刑法施行法第1 條之1 ，判決如主文。
本案經檢察官蔡佩玲到庭執行職務。
中    華    民    國   100    年    12    月    6     日
                  刑事第四庭  審判長法  官  蕭  世  昌
                                    法  官  王  詩  銘
                                    法  官  陳  麗  芬
以上正本證明與原本無異。
如不服本判決應於收受判決後10日內向本院提出上訴書狀，並應
敘述具體理由。其未敘述上訴理由者，應於上訴期間屆滿後20日
內向本院補提理由書( 均須按他造當事人之人數附繕本) 「切勿
逕送上級法院」。
                                    書記官  謝  雅  茹
中    華    民    國   100    年    12    月    7     日
附錄論罪科刑法條全文：
中華民國刑法第201條：
（有價證券之偽造變造與行使罪）
意圖供行使之用，而偽造、變造公債票、公司股票或其他有價證
券者，處3 年以上10年以下有期徒刑，得併科3 千元以下罰金。
行使偽造、變造之公債票、公司股票或其他有價證券，或意圖供
行使之用，而收集或交付於人者，處1 年以上7 年以下有期徒刑
，得併科3 千元以下罰金。
中華民國刑法第205條：
（沒收物）
偽造、變造之有價證券、郵票、印花稅票、信用卡、金融卡、儲
值卡或其他相類作為提款、簽帳、轉帳或支付工具之電磁紀錄物
及前條之器械原料及電磁紀錄，不問屬於犯人與否，沒收之。
附表：
┌─────────────────────────────────┐
│發票人：雅苑商務旅館、周惠女、王正盤                              │
├─┬──────┬──────┬──────┬──────┬───┤
│編│發   票   日│票面金額（新│到   期   日│ 利息起算日 │票號  │
│號│            │台幣）      │            │            │      │
├─┼──────┼──────┼──────┼──────┼───┤
│１│95年4 月15日│7,000,000 元│96年8 月14日│96年8 月14日│092314│
└─┴──────┴──────┴──────┴──────┴───┘